臺灣臺北地方法院民事判決
109年度訴字第5674號
原      告  胡彩雲  
訴訟代理人  葛睿驎律師
被      告  高清雲  
訴訟代理人  楊永芳律師
上列當事人間債務人異議之訴事件，本院於民國110年12月28日
言詞辯論終結，判決如下：
    主  文
確認被告持有如附表所示之本票對原告之本票債權不存在。
本院一○九年度司執字第八六五九八號強制執行事件對原告所為
之執行程序應予撤銷。
訴訟費用由被告負擔。
    事實及理由
一、原告方面：原告獨居於臺北市萬華區住處，未與3名子女同
    住。又原告於中央果菜市場攤位任職，上班時間固定，且甚
    少休假之生活狀態。原告之財產經鈞院以109年度執字第865
　　98號強制執行事件(下稱系爭執行事件)扣押，原告驚覺從未
    與人有債務未清，與被告亦不相識，經閱卷後始知被告 係
    以109年度司票字第4994號民事裁定(下稱系爭本票裁定)為
    執行名義，惟被告所提出如附表所示之本票(下稱系爭本票)
    上全部文字均非原告書寫，指印亦非原告所按，系爭本票為
    偽造，被告不得對原告主張票據權利。為此爰依強制執行法
    第14條第2項規定，求為確認系爭本票債權不存在，撤銷系
    爭執行事件之強制執行程序。並聲明求為判決：如主文第1 
    、2 項所示。
二、被告則以：被告係由第三人陳孟宏(下稱陳孟宏)處取得由原
    告開立之系爭本票，被告為系爭本票之執票人，當得依系爭
    本票行使權利，故被告取得系爭本票裁定，並據以聲請強制
    執行原告之財產，當屬合法有據。原告之子即訴外人林顯殷
    (下稱林顯殷)向陳孟宏表示經營欣域工程顧問有限公司(下
    稱欣域公司)公司資金發生困難，並央請陳孟宏對外籌措資
    金、借款還款事宜，陳孟宏因亦有投資欣域公司，亦欲使欣
    域公司渡過難關，為擔保得返還借款並取得債權人信任，乃
    要求自己、林顯殷及訴外人黃翊恆等所有股東，均應提供借
    款及還款之擔保。又過去原告曾授權林顯殷以原告名義擔任
    欣域公司借款之保證人，則系爭本票顯與過去相同，係由原
    告明知並授權同意所簽發。否則原告之子林顯殷豈有可能取
    得原告之身分證、不動產權狀等文件。退萬步言，縱原告未
    授權其子林顯殷簽發系爭本票，原告顯有以其自己之行為表
    示以代理權授與林顯殷，或知林顯殷表示為其代理人而不為
    反對之表示，亦應依民法第169條規定，負系爭本票之發票
    人責任等語置辯。爰答辯聲明：原告之訴駁回。
三、得心證理由：　　
  ㈠原告請求確認系爭本票債權不存在，有無理由？　　
  ⒈按確認法律關係之訴，非原告有即受確認判決之法律上利益
　  者，不得提起之，民事訴訟法第247 條第1 項前段定有明文
　  。又所謂即受確認判決之法律上利益，係指法律關係之存否
　  不明確，原告主觀上認其在法律上之地位有不安之狀態存在
　  ，且此種不安之狀態，能以確認判決將之除去者而言（最高
　  法院52年度台上字第1240號判決意旨參照）。本件原告主張
　  系爭本票係他人偽造，請求確認系爭本票對於原告之本票債
　  權不存在，為被告所否認，是系爭本票之債權存否即屬不明
　  ，而此種不安之狀態可經由確認判決予以除去，是原告提起
　  本件確認之訴，應有即受確認判決之法律上利益，合先敘明
　  。
  ⒉按當事人主張有利於己之事實者，就其事實有舉證之責任，
　  民事訴訟法第277條前段定有明文。又在票據上簽名者，依
　  票上所載文義負責，票據法第5條固定有明文，惟票據債務
　  人應依票據文義負責，以該債務人在票據上簽名或蓋章為前
　  提，最高法院65年台上字第2030號裁判意旨闡釋甚詳。再票
　  據為無因證券，僅就票據作成前之債務關係，無庸證明其原
　  因而已，至該票據本身是否真實，即是否為發票人所作成，
　  仍應由執票人負舉證之責，最高法院59年台上字第1659號裁
　  判意旨足供參照。原告既否認系爭本票為其所簽發或授權簽
　  發，依前揭說明，被告就系爭本票之真正即負有舉證之責任
　  。經查：
　⑴系爭本票非原告簽發或授權簽發：
　①本件就系爭本票上之指印，與當庭採集原告之指紋，送請內
    政部警政署刑事警察局鑑定，經鑑定結果為：「送鑑本票原
    本1張(票號TH620957)，其上待鑑紋1枚(編號1)，與所附胡
    彩雲指紋卡之指紋比對結果，未發現相符者」，有內政部警
    政署刑事警察局民國110年2月26日刑紋文字第1100012862號
    函在卷可稽 (見本院卷第81頁)。是以，系爭本票發票人欄
    之指紋，非原告本人所捺印，至為明確。
　②被告聲請傳訊系爭本票之前手即證人陳孟宏到庭證稱：「（ 
    （〈提示本票、本院卷第71頁〉是否拿過這張本票？何人交給
    你？)有。我之前在大陸經商，後來結束在大陸的生意回來
    臺灣，我的朋友知道我有資金，所以會介紹我投資各種不同
    營業項目的公司，我們投資的有環保也有食品、清潔工程的
    公司，也有廢棄物處理，我經由朋友介紹有投資一家叫欣域
    公司的工程公司，負責人就是綽號叫做小林的就是林顯殷我
    會投資欣域公司是看到公司的報表看起來還不錯。108年的
    時候欣域公司就開始出問題了，林顯殷也有找我調資金，公
    司的另一個股東也有找我調資金，我本身沒有參與公司的經
    營，他們找我的時候公司已經有問題了。108年開始欣域公
    司已經對外開了很多票據，積欠很多債務，林顯殷來找我的
    時候，問題已經很嚴重了，我自己沒有多餘的資金再提供
　　，但我們都想要救這家公司，所以我和林顯殷及另一個股東
    大家協議，我們三個人想辦法提供擔保品，去協商外面的還
    款，這張本票就是林顯殷拿給我的，是在欣域公司拿給我的
　　。做為林顯殷自己提出的擔保品，以做為去向外面債主協商
    後續還款的擔保。剛才我說我們三個人想說提供擔保品去協
    商外面的還款，我們三個人還簽了一份還款計劃書。」「我
    們這家欣域公司公司之前有跟銀行往來，跟銀行往來的時候
　　，負責人雖然是林顯殷，但是銀行會要求要有保證人，保證
    人都是林顯殷的媽媽，就是原告。所以我拿到林顯殷交給我
    的這張票，上面開票人雖然是他的媽媽也是原告，但是我認
    為跟欣域公司和銀行往來的情形是一樣的，都是由他媽媽來
    共同面對債務。」「(林顯殷是否同時提供原告身分證及不
    動產權狀？為何？)他給我本票的同時，有提供原告身分證
    及不動產權狀的影印本。我們要跟債主談還款計畫和擔保品
　　，包含我自己也有提供擔保品，因為林顯殷拿出來的擔保品
    是，就是他的媽媽也就是原告開的上面那張本票，所以當然
    也又有原告身分證及不動產權狀，才能跟債主談。」「(你
    是否有詢問為何林顯殷會有原告之身分證及不動產權狀？)
　　不用問，本來當初就協調好的，每個人都要負責每個人的，
    據我了解，跟銀行往來、辦理貸款，原告本身就是借款人、
    保證人，就是我剛才說的。而且救這家公司最大的受益者，
    本來就是林顯殷。」「（你在拿到這張本票時，是否知道本
    票上原告的簽名，係由何人簽署？）林顯殷的媽媽就是原告
    簽的。因為如我剛才說的，救這家公司最大受益者是林顯殷
　　，所以我不會想本票是誰簽名的。」「(林顯殷拿本院卷第7
　　1頁本票〈即司執卷本票原本〉〈系爭本票〉給你的時候，林顯
    殷的媽媽就是原告有無在旁邊？）沒有。（林顯殷拿系爭本
    票給你的時候，上面已經有蓋好指印了嗎？〈提示本票
　　〉）是的。(為什麼本票上有蓋好指印，是何人要求要有蓋指
    印？)本票好像就是這樣子，發票人要蓋指印。（是你要求
    要蓋指印？）我不記得。因為我認為本票由發票人蓋指印是
    基本常識。（你有無問林顯殷本票上簽名和指印是否是原告
    親自簽名和按捺的？）我沒有問過，就如我剛才所述，當初
    不會去想那麼多。」等語(見本院卷第155至162頁)。依證人
    陳孟宏上揭證述，顯見其未親自見到原告本人於系爭本票上
    簽名及按捺指印，亦無見聞原告同意並授權其子即林顯殷於
    系爭本票上簽名及按捺指印，自不足做為有利於被告認定之
    依據。
　③又經原告之子即證人林顯殷到庭證述：「(是否為欣域公司的
    的負責人？)是的。(在你擔任負責人期間，欣域公司是否有
    向銀行借款過？)有。（你母親是否曾經擔任欣域公司借款
    之保證人？）是。（你母親擔任借款保證人是否係經過她本
    人同意？）我母親不是每一個借款他都擔任保證人，但是她
    當銀行借款保證人的話，都是她同意。（〈提示本票〉〈
　　本院卷第71頁本票影本〉這張本票是否為你交給陳孟宏？是
　　。（〈提示被證2 號〉你交上開本票給陳孟宏，是否同時提供
    你的母親就是原告身分證及不動產權狀？）被證2 資料在公
    司欣域公司資料庫裡面就有，因為之前就有跟原告的名字跟
    銀行貸款。（原告知道欣域公司的資料庫有她身分證及權狀
    的資料？）應該不清楚。因為之前公司會計小姐要跟她拿身
    分證之類的資料，她都很小心。」「（提示被證5，請確認L
    INE對話的小林，是否是你本人？）〈本院卷第107頁〉是。（
    依據上開確認為你帳號的LINE對話，你曾經傳送不動產權狀
    跟原告的身分證到該群組，你如何取得原告的身分證及不動
    產權狀？）公司的電腦資料庫裡面。（你為何會有以原告名
    義簽發之上開本票？）因為該本票上「胡彩雲」的簽名是我
    簽的。（你以原告胡彩雲名義簽發上開本票，是否經過原告
    同意？）沒有。（你以原告胡彩雲名義簽發上開本票
　　，原告是否知情？）不知道。」「（為何今日提示的上開本
    票，未經原告同意簽發？）當時陳孟宏叫我簽本票的時候，
    當時心裡害怕，不敢不簽，又不想害原告，所以就沒有告訴
    原告，就自己簽原告的名字。」「（本件本票〈本院卷第70
    頁影本〉上面原告的名字和捺指印都是你沒有經過原告的同
    意就自己簽名和捺指印的嗎？）是。原告名字是我簽的，指
    印也是我的。」等語(見本院卷第186至192頁)。經核證人林
    顯殷所述，核與原告主張及前開鑑定結果相符，且衡諸偽造
    有價證券罪刑責非輕，依常情而言，證人林顯殷無冒為承認
    之理，亦無虛偽陳述之甘冒偽證刑責之必要，是證人林顯殷
    所為證言內容應屬事實，堪予採信。且若原告確實有同意或
    授權簽發系爭本票，自無庸再使證人林顯殷冒簽系爭本票之
    必要。足見證人林顯殷未經原告之同意或授權，擅自提供原
    告之身分證及不動產權狀，並在系爭本票發票人欄位上偽造
    原告簽名及按捺指印，偽造發票人為原告之系爭本票1紙而
    持以行使等事實，洵堪認定。是原告主張系爭本票非其簽發
    或授權簽發，洵屬可取，原告自無須負發票人責任。
　⑵原告不負表見代理人之責：
　  至被告抗辯：系爭本票縱非原告簽發或授權簽發，然基於表
    見代理，亦應依票據文義負票據責任云云，然為原告所否認
　　。惟按由自己之行為表示以代理權授與他人，或知他人表示
    為其代理人而不為反對之表示者，對於第三人應負授權人之
    責任，民法第169 條前段定有明文。是以本人應負表見代理
    之責任，必須有表見事實之外觀存在，始足當之。所謂「由
    自己之行為表示以代理權授與他人」，係指無代理權人以本
    人名義為法律行為，惟具有使第三人信賴其具有代理權之權
    利外觀（表見事實），為保護交易安全，而令本人負授權人
    責任。故本人就他人以其名義與第三人所為之代理行為應負
    授權人之責任者，須有足使第三人就該法律行為信其有將代
    理權授與他人之表見事實存在始可，不能徒憑持有他人之身
    分證件、印章及所有權狀等物品，即推認以本人名義所訂立
    之契約或其他法律行為，均須由本人負表見代理之授權人責
    任（最高法院109 年度台上字第2197號判決意旨參照）。查
　　系爭本票為原告之子林顯殷未經原告之同意或授權，自行冒
    用其名義，偽造系爭本票並持以行使之事實，業經本院認定
    如前，原告並非知悉林顯殷擅自簽發系爭本票卻無反對之意
    思表示，即無授權外觀可言。況且，縱使原告曾擔任林顯殷
    所經營公司之其他借款保證人，或原告曾交付林顯殷保管原
    告原告身分證或不動產權狀，均非等同原告授權林顯殷。故
    本件既無具體可徵之積極行為得認原告曾表示授與代理權予
    林顯殷簽發系爭本票之特定事項，或原告知悉林顯殷表示為
    其代理人，而不為反對之意思表示，揆諸上開說明，自無從
    認原告應負表見代理人之責，則被告前開所辯，尚乏所據，
    並無可採。
　⒊基上，系爭本票非屬原告簽發或授權簽發，且亦不負表見代
    理授權人責任，則原告自毋庸負擔系爭本票之票據債務，從
    而，原告請求確認被告持有系爭本票對原告之本票票據債權
    不存在，為有理由，應予准許。
  ㈡原告主張依強制執行法第14條第2項之規定，訴請撤銷系爭執
    行事件之強制執行程序，有無理由？
  ⒈按執行名義無確定判決同一之效力者，於執行名義成立前，
　  如有債權不成立或消滅或妨礙債權人請求之事由發生，債務
　  人亦得於強制執行程序終結前提起異議之訴，強制執行法第
　  14條第2 項定有明文。又強制執行法第14條第2 項規定之債
　  務人異議之訴，為形成之訴，係以無確定判決同一效力之執
　  行名義，其成立前或成立後，有債權不成立或消滅或妨礙債
    權人請求之事由發生時，債務人得請求法院以形成判決宣示
    不許就該執行名義為全部或一部之強制執行，或撤銷該執行
    名義全部或一部之強制執行程序（最高法院105年度台上字
    第275號判決意旨參照）。
  ⒉查本件被告執系爭本票裁定為執行名義，向本院聲請對原告
　  為強制執行，因該本票裁定未經實體上權利存否之審查，屬
　  無確定判決同一效力之執行名義，且原告於系爭執行事件之
　  強制執行程序終結前，復已提出系爭本票係遭偽造而不負發
　  票人責任之絕對抗辯事由，加以對抗被告，原告自毋庸負擔
　  系爭本票之發票責任，被告對原告亦無系爭本票債權存在。
　  因被告以系爭本票裁定為執行名義之執行力已不存在，是原
　  告主張依強制執行法第14條第2 項之規定，請求撤銷系爭執
　  行程序，即屬正當，應予准許。
四、綜上所述，原告訴請確認被告持有系爭本票，對原告之本票
    債權不存在，暨主張於系爭本票裁定執行名義成立前有債權
    不成立之事由，依強制執行法第14條第2項規定，請求將系
    爭執行事件對原告所為之強制執行程序撤銷，均為有理由，
    應予准許。
五、本件事證已臻明確，兩造其餘攻擊或防禦方法，經本院斟酌
　　後，認為均不足以影響本判決之結果，爰不予逐一論列，附
　　此敘明。
六、訴訟費用負擔之依據：民事訴訟法第78條。
中　　華　　民　　國　　111 　年　　1 　　月　　14　　日
                  民事第二庭    法　官　林禎瑩
以上正本係照原本作成。
如對本判決上訴，須於判決送達後20日內向本院提出上訴狀。如
委任律師提起上訴者，應一併繳納上訴審裁判費。
中　　華　　民　　國　　111 　年　　1 　　月　　17　　日
                                書記官  鄭玉佩
附表：
本票號碼  發票日 (民國) 到期日 (民國) 票面金額（新臺幣） 付款地 受款人 TH620957 109年1月1日 109年2月1日  300萬元 未載 未載